【裁判字號】    96,訴,4765
【裁判日期】    970418
【裁判案由】    給付代墊款
【裁判全文】
臺灣臺北地方法院民事判決              96年度訴字第4765號
原      告  泓堯股份有限公司
法定代理人  乙○○
訴訟代理人  林天財律師
            鄭至量律師
            許姿萍律師
複 代理 人  吳信吉律師
            陳啟豪律師
被      告  申龍科技股份有限公司
                        樓
法定代理人  甲○○
訴訟代理人  江淑卿律師
上列當事人間給付代墊款事件，本院於民國97年3 月17日言詞辯
論終結，判決如下：
    主      文
原告之訴及假執行之聲請均駁回
訴訟費用由原告負擔。
    事實及理由
甲、程序方面：
    按訴狀送達後，原告不得將原訴變更或追加，但基礎事實同
    一者者，不在此限，民事訴訟法第255 條第1 項第2 款定有
    明文。本件原告原起訴狀所載之訴訟標的為民法第312 條代
    位清償之法律關係（見本院卷第5 至11頁），嗣具狀追加無
    因管理、不當得利為訴訟標的（見本院卷第130 至131 頁）
    ，經核原告前後聲明請求之基礎事實同一，且訴訟資料得以
    援用，依法應予准許。
乙、實體方面：
一、原告主張：伊為供應訴外人松下資訊科技股份有限公司（下
    稱松下公司）需要於民國91年9 月至92年1 月間陸續向被告
    購買手機電池數款，嗣於92年3 月20日接獲松下公司發函指
    稱接獲數起消費者投訴手機電池、爆炸事件，經調查研判可
    能係因電池內部負極鎳片與正極外殼邊緣不足造成短路所致
    ，要求伊與製造商負責，兩造旋於92年3 月26日在被告公司
    會議室開會討論善後事宜，會中確認被告製作電池品質有瑕
    疵，其中GD88電池連續發生爆炸及燒傷，GD75及GD85電池品
    質不良，退貨大增等情，雙方達成結論：(一)被告應迅速尋求
    對策，解決品質問題；(二)市面上流通GD88電池全數召回，被
    告負責全部重新製作，同時要爭取時效，不可影響松下公司
    販賣；(三)松下公司要求之賠償及退貨，被告同意全數負責，
    相關費用先由伊代墊，其後再行處理。被告復依據上開會議
    結論立具保證書予松下公司，對上開電池組等產品無條件負
    瑕疵擔保責任，並願無條件配合履行松下公司與消費者間所
    造成之和解條件。詎被告遲未出面解決電池瑕疵問題，經松
    下公司營運長嚴偉誠於92年4 月8 日發函催告妥適處理回收
    及賠償事宜，並應由兩造對此負擔連帶責任，伊乃暫先接受
    松下公司退貨GD75配件包總數5000套，每套價格為新臺幣（
    下同）440 元，代墊總額為220 萬元，另自市場回收之GD88
    電池不良品2763個，單價為185 元，代墊總額為51萬1155元
    ，旋即發函通知被告出面解決未獲置理，爰依民法第312 條
    、無因管理、不當得利法律關係，請求被告如數給付上開代
    墊款等語。併聲明：(一)被告應給付原告271 萬1155元，及自
    起訴狀繕本送達翌日起至清償日止，按年息百分之五計算之
    利息。(二)願供擔保請准宣告假執行。
二、被告則以：系爭電池並無瑕疵，業經臺灣高等法院95年度上
    字第604 號確定判決審認在案，原告重行主張顯無理由；又
    原告主張貨品之瑕疵，究係何時交付，瑕疵狀況如何，未見
    原告舉證以實其說，且原告主張代墊金額高於貨款，顯不合
    理；上揭保證書係針對92年2 月伊所交付貨品之瑕疵，並非
    針對92年7 、8 月所生產之電池，且該保證書係限於消費者
    向訴外人松下公司請求因產品瑕疵造成身體或財物之損害賠
    償，被告願無條件履行松下公司與消費者間之和解條件，況
    兩造已就系爭手機電池瑕疵於92年4 月份會帳扣抵而解決；
    另原告提出92年3 月26日之備忘錄及空白訂購單未經伊簽名
    確認，均非真正，故原告依上開備忘錄主張其代為接受退貨
    並給付貨款賠償云云，不足採信等語置辯。併聲明：(一)如主
    文第1 項所示。(二)如受不利判決，願供擔保請准宣告免假執
    行。
三、兩造不爭執事實：
  (一)原告向被告購買手機電池數款，供應訴外人松下公司。
  (二)原告於92年3 月20日接獲訴外人松下公司來函指稱：原告供
    應台製電池內部負極鎳片與正極外殼絕緣不足造成短路，而
    產生爆炸、燃燒或充電膨脹等現象發生（見本院卷第12頁）
    。
  (三)被告於92年3月26日出具保證書，願就產品保固期內正常使
    用造成客戶損失負無過失責任，並無條件配合履行松下公司
    與消費者間因使用被告生產電池發生糾紛所達成之和解條件
    （見本院卷第14頁）。
四、原告主張：兩造於上開時間達成協議，就訴外人松下公司針
    對被告生產手機電池瑕疵要求賠償及退貨，被告同意全數負
    責，並由原告先行代墊相關費云云，惟為被告所否認，並以
    上揭情詞置辯，則本件爭點厥為：(一)被告對訴外人松下公司
    是否負擔債務？若有，債務內容為何？(二)原告有無接受松下
    公司退貨並代墊貨款賠償，而為清償行為？
五、法院之判斷：
  (一)被告對松下公司是否負擔債務？若有，債務內容為何？
  1.按民法第312 條所定之第三人代位求償權，應以該第三人有
    「清償債務」之事實為代位行使權利之要件。又當事人於其
    利己事實之主張，除事實於法院已顯著，或為其職權上已認
    知者外，應負立證之責（最高法院18年上字第1685號判例參
    照）。
  2.查原告主張：兩造曾於92年3 月26日在被告會議室商議上開
    電池瑕疵後續處理事宜，除確認被告生產電池確有瑕疵外，
    松下公司要求之賠償及退貨，被告同意全數負責，相關費用
    由原告代墊等情，固據提出備忘錄為憑（見本院卷第13頁）
    ，然為被告所否認，且該備忘錄係以電腦打字方式製作，並
    未記載製作人姓名，亦未經相關參與人員簽名確認，已難信
    為真；證人即原告負責人乙○○雖於本院審理中證稱：「當
    日確有召開會議，結論如備忘錄所載，丁○○並於會後出具
    保證書，該備忘錄由原告公司事後整理製作，並傳真被告負
    責人丁○○，但丁○○沒有回傳確認」云云（見本院卷第
    115 至116 頁），惟證人乙○○係原告公司負責人，對本件
    有利害關係，所供難免偏頗，未可盡信，兩造果真有上述協
    議，此攸關兩造權益，大可先以手寫後經兩造確認，再打字
    列印，豈會不經兩造與會代表人簽名確認，實難認兩造間確
    有上開協議，參以被告負責人丁○○尚且於會後出具保證書
    ，願無條件配合履行松下公司與消費者間因使用被告生產電
    池發生糾紛所達成之和解條件，有該保證書可考（見本院卷
    第14頁），倘兩造真有達成上開協議，被告負責人丁○○大
    可於保證書載明上開協議內容，何需事後再行製作備忘錄，
    是證人乙○○之證詞，不足採信。
  3.原告復提出松下公司營運長嚴偉誠出具之證明書記載：「…
    因申龍公司交付之GD75及GD88電池出現嚴重瑕疵、爆炸，導
    致消費者受傷，曾由本人代表松下公司要求申龍公司及泓堯
    公司賠償及換貨，嗣經三方協商以後，申龍公司表示願意對
    其所製造之產品無條件負瑕疵擔保責任，並同意先由泓堯公
    司代墊申龍公司因瑕疵擔保責任而應負擔之損害賠償，本人
    因此乃要求該等公司補償本公司慰問消費者爆炸之損害賠償
    金49萬5931元及要求GD75之損失220 萬元，並更換新的GD88
    電池近3000個」等詞（見本院卷第78頁），惟證人嚴偉誠未
    到庭具結作證，復未經兩造同意於法院外以書狀為陳述，所
    為陳述內容，不具證據適格，遑論證人乙○○到庭證述：「
    松下公司並未派員到場」（見本院卷第115 頁反面），則嚴
    偉誠上開證明書所謂：「…三方協商以後，申龍公司表示…
    ，並同意先由泓堯公司代墊申龍公司因瑕疵擔保責任而應負
    擔之損害賠償」云云，即屬無據，是上開證明書亦不足作為
    有利原告之佐憑。
  4.再者，原告係向被告購買系爭手機電池，供應訴外人松下公
    司，買賣契約係存在於兩造當事人間，訴外人松下公司並非
    兩造間買賣契約當事人，除兩造另有約定外，縱令被告生產
    之系爭手機電池有瑕疵，亦應由原告向被告請求依債務不履
    行或物之瑕疵擔保規定，負損害賠償責任。本件原告又主張
    ：兩造間電池買賣交易多年，往來訂單備註欄均載有：「2.
    若因延誤交貨或因品質不良，遭客戶退貨或索賠時，賣方應
    負全部責任」，是被告本應依上開條款，於遭客戶退貨或索
    賠時，負全部責任云云，並提出空白訂貨單為憑（見本院卷
    第132 頁），然為被告所否認，已難信為真，況原告指稱系
    爭有瑕疵之手機電池交易係於91年9 月至92年1 月間陸續向
    被告購得，亦未提出系爭交易訂貨單以實其說，證人即被告
    公司原任總經理丙○○固證述：「任職期間兩造往來訂單均
    採用此空白訂單格式」，惟其並不諱言：「大約90年離開被
    告公司」等語（見本院卷第144 頁反面），是證人丙○○於
    90年離職後，兩造間於91、92年間往來交易是否仍援用上開
    空白訂單格式，亦非無疑，原告復未舉證以實其說，難謂被
    告應依該訂購單上約款對非買賣契約當事人之松下公司負責
    ；遑論被告就其於92年2 月製造之電池瑕疵，原告先行賠償
    松下公司44萬5933元部分，兩造已於92年4 月份被告對原告
    之應收帳款中沖抵等情，業經臺灣高等法院95年度上字第
    604 號判決認定在案，亦有該民事判決書可稽（見本院卷第
    43至46頁），則原告或松下公司因被告製造系爭瑕疵電池所
    受損害應已填補；參以訴外人松下公司復未向兩造或針對被
    告起訴請求損害賠償，即被告與訴外人松下公司間並無債務
    關係存在，訴外人松下公司並無債權可對被告主張，殊無由
    原告以有利害關係之第三人身分代被告向訴外人松下公司清
    償，而主張依民法第312 條規定向被告請求給付可言，是原
    告主張代被告清償對松下公司之債務，得依民法第312 條承
    受債權人松下公司之權利云云，要無可取。
  5.原告既未能證明被告對訴外人松下公司有債務關係存在，縱
    使原告接受松下公司退貨GD75配件包總數5000套，另自市場
    回收之GD88電池不良品2763個而賠償松下公司，核係基於原
    告與訴外人松下公司間之債務關係，要與被告無涉，則原告
    本於其與訴外人松下公司間債之本旨而為清償，難謂係為被
    告管理事務，被告亦未證明因原告向訴外人松下公司之清償
    而受有何利益，則原告主張無因管理、不當得利法律關係，
    請求被告償還費用或返還所受利益云云，亦無足取。
  (二)原告有無接受松下公司退貨並代墊貨款賠償，而為清償行為
    ？
    本件原告既未證明被告對訴外人松下公司負有債務，則原告
    是否基於利害關係人身分清償，即毋庸審究，附此敘明。
六、綜上所述，原告本於民法第312 條、無因管理、不當得利法
    律關係，請求被告給付271 萬1155元，及自起訴狀繕本送達
    翌日起至清償日止，按年息百分之五計算之利息，為無理由
    ，應予駁回。又原告之訴既經駁回，其所為假執行之聲請亦
    失所附麗，一併駁回之。
七、本件為判決之基礎已臻明確，兩造其餘之攻擊或防禦方法及
    證據，經本院斟酌後，認為均不足以影響本判決之結果，亦
    與本案爭點無涉，自無逐一詳予論駁之必要，併此敘明。
八、據上論結：原告之訴為無理由，依民事訴訟法第78條，判決
    如主文。
中    華    民    國    97    年    4     月    18    日
                  民事第五庭    法  官  胡宏文
以上正本係照原本作成
如對本判決上訴，須於判決送達後20日內向本院提出上訴狀
中    華    民    國    97    年    4     月    18    日
                                書記官  曾寶生


司法院資訊處製作；財團法人民間司法改革基金會備份。
